臺灣桃園地方法院民事判決　　　　　　　 93年度訴字第878號
原　　　告　乙○○○
訴訟代理人　甲○○
被　　　告　己○○
　　　　　　壬○○
　　　　　　丙○○
　　　　　　辛○○
　　　　　　庚○○
　　　　　　丁○○
上列當事人間請求遷讓房屋事件，本院於民國93年12月28日言詞
辯論終結，判決如下：
    主       文
原告之訴及假執行之聲請均駁回。
訴訟費用由原告負擔。
    事       實
甲、原告方面：
一、聲明：
（一）被告應將門牌號碼桃園縣楊梅鎮四維里四維204 號之房屋
      （下稱系爭眷舍）交還原告。
（二）被告己○○、壬○○、丙○○、辛○○、庚○○應將
　　　自系爭眷舍遷出。
（三）被告己○○應將訴外人陳瑞祥之陸軍眷舍居住憑證（下稱
（四）訴訟費用由被告負擔。
（五）原告願供現金或等值之臺灣銀行無記名可轉讓定期存單為
　　　擔保，請准宣告假執行。
二、陳述：
（一）原告之先夫即訴外人陳瑞祥上校服務軍旅，獲配住系爭眷
      舍，而訴外人陳瑞祥於民國91年8 月27日死亡後，依民法
      第1138條、第1148條及國軍老舊眷村改建條例第5條第1項
      規定，原告優先承受訴外人陳瑞祥之系爭眷舍權益。
（二）訴外人陳瑞祥雖曾轉讓系爭眷舍之權利予被告己○○，並
      簽訂有眷舍自願轉讓證書1 紙，惟此轉讓行為因違反民法
      第71條規定及國軍在臺軍眷業務處理辦法第156 條之規定
      而無效，被告己○○應依民法第113 條之規定回復原狀，
      返還系爭眷舍予原告。又訴外人陳瑞祥於73年轉讓系爭眷
      舍予被告己○○時，為使被告己○○順利辦理改配手續，
      不但出具同意書且將系爭眷舍之居住憑證交付被告己○○
      ，當時訴外人陳瑞祥以為被告己○○已依規定辦妥改配手
      續，詎料於89年間，被告丁○○即四維新村自治會會長竟
      通知訴外人陳瑞祥，謂因被告己○○已另配有眷舍，礙於
      眷舍分配規定一戶一舍，系爭眷舍之權益仍保留於訴外人
      陳瑞祥名下，請訴外人陳瑞祥至四維新村辦理眷舍重建調
      查事宜。至此，訴外人陳瑞祥方知，被告己○○並未依規
      定完成改配手續，被告己○○既遲遲不辦理改配手續，顯
      然其明知上開轉讓行為無效，有不能辦理之理由。退步言
      之，縱訴外人陳瑞祥與被告己○○之轉讓行為有效，被告
      己○○遲未辦理改配手續，且於他處另配得眷舍，應可解
      為其已放棄系爭眷舍之居住權。再退步言之，縱使被告己○○於另獲配其他眷舍時，並無放棄系爭眷舍居住權之意
      ，89年被告丁○○通知訴外人陳瑞祥辦理眷舍重建調查事
      宜時，亦有返還系爭眷舍予訴外人陳瑞祥之意。
（三）綜上，被告己○○既無居住系爭眷舍之權源，則被告己○○、丁○○、壬○○、丙○○、辛○○、庚○○占用系爭
      眷舍，即屬無權占有，原告爰依民法第962 條之規定，請
      求被告返還系爭眷舍予原告。依同上理由，被告己○○亦
      應將上開居住憑證返還原告。另被告己○○、壬○○、丙○○、辛○○、庚○○依法應將
      迄今仍
      權，請求被告己○○、壬○○、丙○○、辛○○、譚君將
（四）綜上所述，爰請求判決如聲明所示。
三、證據：提出國軍四維新村原眷戶眷舍重建意願調查書1 份、
    陸海空軍軍官退伍令1 紙、任官狀1 紙、93年4 月20日（93
    ）眷改輝字第001 號函1 份、93年6 月15 日 （93）眷改輝
    字第002 號函1 份、陸軍第六軍團司令部93年5 月6 日怡麒
    字第0930005392號函1 紙、國防部陸軍總司令部政治作戰部
    93年5 月13日函1 紙、郵局第224 號存證信函1 份、陸軍第
    六軍團司令部93年7 月20日怡麒字第0930009474號函2 份、
    國軍老舊眷村改建條例1 份、國軍軍眷業務處理作業要點1
    份、國軍在臺軍眷業務處理辦法第156 條1 紙、最高法院69
    年台上字第1905號判決要旨1 紙、桃園縣楊梅鎮戶政事務所
    93 年10 月22日桃楊鎮戶字第0930005222號函1 紙、
    本2 紙、陸軍第六軍團司令部93年8 月12日怡麒字第093001
    1076號函1 紙（均為影本）、除戶
    訊證人戊○○。
乙、被告己○○、丁○○方面：
一、聲明：駁回原告之訴，如受不利判決，並願供擔保，請准宣
    告假執行。
二、陳述：訴外人陳瑞祥與被告己○○於73年間簽訂眷舍自願轉
    讓證書後，業將自己及原告等人之
    訴外人陳瑞祥於91年8 月27日死亡，依國防部所頒訂之國軍
    軍眷業務處理作業要點規定及陸軍第六軍團司令團93年9 月
    6 日怡麒字第0930012599號函規定，原告無權利可言。被告
    丁○○於89年間並無如原告所稱以電話通知訴外人陳瑞祥至
    四維新村辦理眷舍重建調查事宜等事項，且被告丁○○89年
    間擔任四維新村自治會會長時，並無辦理此事項調查業務。
    且依國軍軍眷業務處理辦法乃軍方對眷舍處理之規定，要與
    眷舍權利轉讓契約於當事人間為私法契約者不同，故訴外人
    陳瑞祥與被告己○○轉讓系爭眷舍之契約為雙方之私法契約
    ，訴外人陳瑞祥並收受被告己○○交付之價金新臺幣（下同
    ）22萬5000元，原告應遵守契約內容，系爭眷舍之所有權利
    均由被告己○○全權處理，任何人不得有異議。訴外人陳瑞
    祥並將系爭眷舍之居住憑證交予被告己○○，嗣後訴外人陳
    瑞祥及其家眷
    從未對原告表示放棄受讓系爭眷舍之契約上權利，故原告之
    主張，自不可採。為此，請為判決如答辯聲明所示。
三、證據：提出最高法院48年台上字第887 號判例1 份、眷舍自
    願轉讓證書1 紙、收據1 紙、陸軍眷舍居住憑證1紙 、桃園
    縣新制國軍老舊眷村原眷戶遷購「自立新村、精忠六村國宅
    基地」申請書3 紙、陸軍第六軍團司令部93年9 月6 日怡麒
    字第0930012599號函2 份、臺灣高等法院91年度上更（一）
    字第186 號民事判決1 份（均為影本）。
丙、被告壬○○、丙○○、辛○○、庚○○未於言詞辯論期日到
    場，亦未提出書狀作何聲明或陳述。
丁、本院依職權函詢陸軍第六軍團司令部系爭眷舍有權居住者為
    何人、有無變動、若有變動，其依據為何及系爭眷舍依七十
    三年間之規定得否轉讓他人居住、若得轉讓，則受讓者之資
    格為何、若受讓者不合居住資格，應如何處理及其依據等事
    項，有陸軍第六軍團司令部93年8 月12日怡麒字第09300110
    76號函、陸軍第六軍團司令部93年9 月29日怡麒字第093001
    4019號函、國軍軍眷業務處理辦法、國軍在臺軍眷業務處理
    辦法、辦理國軍老舊眷村改建注意事項附卷；及函查桃園縣
    楊梅鎮戶政事務所系爭眷舍全戶
    戶政事務所93年10月22日桃楊鎮戶字第0930005222號函、戶
    理      由
壹、程序方面：
一、按訴狀送達後，原告不得將原訴變更或追加他訴。但請求之
    基礎事實同一者，不在此限，民事訴訟法第255 條第1 項第
    2 款定有明文。本件原告起訴時初為請求被告己○○、丁○○應將系爭眷舍返還原告；嗣於訴狀送達被告己○○、丁○○後，原告復追加請求被告己○○應將
    將系爭眷舍之居住憑證返還原告；後又於93年11月29日提出
    民事追加訴狀於本院，追加被告壬○○、丙○○、辛○○、
    庚○○，並為訴之聲明如前開事實欄中其聲明所示。經核原
    告所為上開訴之追加，均係基於原告就系爭眷舍有占有、管
    理、使用之權限此一基礎事實，是揆諸上揭法律規定，原告
    所為訴之追加，自應准許。
二、本件被告壬○○、丙○○、辛○○、庚○○經合法通知，均
    無正當理由，俱未於言詞辯論期日到場，核各無民事訴訟法
    第386 條各款所列情形，爰依原告聲請，由其一造辯論而為
    判決。
三、另原告雖於93年8 月31日本院言詞辯論時陳述其欲追加被告
    譚駿基，惟原告之真意係欲追加現在占有及
    之人，故其於查明後，始正確追加被告壬○○、丙○○、辛○○、庚○○，因之尚不能認為本件原告有追加譚駿基為被
    告，亦此敘明。
貳、實體方面：
一、本件原告起訴主張，原告之配偶即訴外人陳瑞祥上校曾獲配
    原告承受訴外人陳瑞祥之系爭眷舍權益。而訴外人陳瑞祥雖
    曾轉讓系爭眷舍之權利予被告己○○，並交付居住憑證，惟
    此轉讓行為無效，被告己○○應依民法第113 條之規定回復
    原狀，將系爭眷舍返還原告。縱訴外人陳瑞祥與被告己○○
    之轉讓行為有效，惟因被告己○○曾於他處另配得眷舍，應
    可解為其已放棄系爭眷舍之居住權。縱使被告己○○於另獲
    配其他眷舍時，並無放棄系爭眷舍居住權之意，於89年間被
    告丁○○通知訴外人陳瑞祥辦理眷舍重建調查事宜時，亦有
    返還系爭眷舍予訴外人陳瑞祥之意。綜上，被告己○○既無
    ，爰依民法第962 條之規定，請求被告六人返還系爭眷舍予
    原告，被告己○○並應將前述居住憑證返還原告。且原告基
    於占有妨害除去請求權，亦得請求被告己○○、壬○○、丙○○、辛○○、譚君將
    明所示等語。
    被告己○○、丁○○則以：訴外人陳瑞祥與被告己○○於73
    年間簽訂眷舍自願轉讓證書後，業將自己及原告等人之
    自系爭眷舍遷出，且訴外人陳瑞祥於91年8 月27日死亡後，
    原告就系爭眷舍已無權利可言。被告丁○○於89年間並未通
    知原告眷舍重建調查事宜。至訴外人陳瑞祥與被告己○○間
    轉讓系爭眷舍之行為屬私法契約，訴外人陳瑞祥並收受被告
    己○○交付之價金22萬5000元，且將其居住憑證交付被告己○○，嗣後訴外人陳瑞祥及其家眷
    ，被告己○○從未對原告表示放棄上開轉讓系爭眷舍之契約
    上權利，故原告之主張不可採，請為判決如答辯聲明所示等
    語，資為抗辯。被告壬○○、丙○○、辛○○、庚○○則未
    於言詞辯論期日到場，亦未提出書狀作何聲明或陳述。
二、原告所主張，其配偶即訴外人陳瑞祥上校曾獲配住系爭眷舍
    ，而於73年6 月26日以22萬5 千元之代價，將系爭眷舍之居
    ，訴外人陳瑞祥並遷離系爭眷舍而由被告己○○遷入居住，
    嗣訴外人陳瑞祥於91年8 月27日死亡之事實，有眷舍自願轉
    讓證書及收據、陸軍眷舍居住憑證、
    稽，並為兩造所不爭執，堪信為真實。又原告主張訴外人陳
    瑞祥與被告己○○間之上開轉讓行為無效，故其得依民法第
    113 條規定請求被告己○○回復原狀，將系爭眷舍返還原告
    ，亦得依民法第962 條之規定，請求被告六人將系爭眷舍返
    還原告，及請求被告己○○將居住憑證返還原告，被告己○○、壬○○、丙○○、辛○○、庚○○並應將
    眷舍之事實，則為被告己○○、丁○○所否認，並以前開情
    詞置辯。
三、茲本件首應審究者，為原告之當事人適格問題。就此原告主
    張其依民法第1138條、第1148條及國軍老舊眷村改建條例第
    5 條第1 項之規定，由其自己優先承受訴外人陳瑞祥就系爭
    眷舍之權益。惟按國軍老舊眷村改建條例第5 條第1 項之規
    定係：「原眷戶享有承購依本條例興建之住宅及由政府給與
    輔助購宅款之權益。原眷戶死亡者，由配偶優先承受其權益
    ；原眷戶與配偶均死亡者，由其子女承受其權益，餘均不得
    承受其權益。」，故此規定所指之權益係指「承購依本條例
    興建之住宅及由政府給與輔助購宅款之權益」，尚非請求他
    人返還占有眷舍之請求權基礎。是原告得主張行使者，應為
    繼承自訴外人陳瑞祥對系爭眷舍之權利。然按繼承人有數人
    時，在分割遺產前，各繼承人對於遺產全部為公同共有；公
    同共有物之處分，及其他之權利行使，應得公同共有人全體
    之同意；本節規定，於所有權以外之財產權，由數人共有或
    公同共有者，準用之，民法第1151條、第828 條第2 項後段
    、第831 條定有明文。經查，訴外人陳瑞祥之繼承人非僅原
    告一人，此由原告之訴訟代理人即為訴外人陳瑞祥之子可知
    ，此外並有
    之遺產，於受侵害時，其所生之損害賠償債權，乃公同共有
    債權。如由公同共有人即繼承人中之一人或數人就此項債權
    為訴訟上之請求時，自須得其他繼承人全體之同意，始能謂
    當事人適格無欠缺，最高法院77年度台上字第66號裁判意旨
    可供參照。本件原告僅為訴外人陳瑞祥繼承人中之一人，則
    其為本件訴訟上請求，自應得其他繼承人之同意，然原告並
    未能提出其已得其他繼承人同意之證明，是依上開法律規定
    及說明，其當事人適格自有欠缺。
四、縱原告已得其餘繼承人之同意而得認為其提起本件訴訟，當
    事人適格並無欠缺。惟按「現役已配一般眷舍之眷戶經軍種
    單位核准者得與現役服役滿十年以上者或服役滿五年且志願
    留營累計滿十年以上有眷無舍而未輔助購宅者，作權益交換
    。但現役已配特種眷舍之眷戶，僅得與具有相同特定職務之
    有眷無舍而未輔助購宅之眷戶，作權益交換，並須報國防部
    核備。前項原配眷舍之眷戶於交接之月份起，兩年內不得再
    申請配舍，輔助購宅或基金貸款。」、「前條權益交換之接
    規定辦理：一、由受配眷戶循行政系統報請軍種單位核准。
    二、檢附原配住戶同意書（原配戶與受配戶如非同一單位，
    須檢附原配住戶服務單位同意書）。三、檢附受配人現服務
    單位證明受配人未配舍及未受輔助貸款購宅證明。」、「已
    配眷舍之退伍人員自願轉讓眷舍者，應填具同意書，以服現
    役滿五年連同志願留營年限累計滿十年之有眷無舍官兵為改
    配對象，其受改配者必須報請軍種單位辦妥改配手續後始得
    進住。前項自願轉讓眷舍者，不得以任何理由向軍方申請配
    舍及輔助貸款購宅。」，國防部發布而於91年12月30日廢止
    前之國軍軍眷業務處理辦法第25條、第26條、第27條各有明
    文規定。是由以上規定可知，受國防部分配之眷舍，尚非上
    開行政規則所禁止轉讓者；另按「有下列情形之一者，撤銷
    其眷舍居住權收回眷舍：…三、出租、私自頂讓或經營工商
    業者。七、眷戶私將所配眷舍轉讓、轉借或頂租於他人者。
    …。」，同辦法第31條第1 項第3 款、第7 款固亦有明文規
    定，惟此規定係指「出租、私自頂讓或經營工商業者」或「
    眷戶私將所配眷舍轉讓」時，其主管單位得撤銷居住權收回
    眷舍而言，尚非指該轉讓之私法行為亦屬無效，此亦經證人
    即陸軍第六軍團軍眷服務組中校政戰官戊○○於本院93 年
    10月14日言詞辯論時到院證稱：私下轉讓、出租、出借等事
    由，係收回眷舍之事由等語無誤。又按法律行為，違反強制
    或禁止之規定者，無效，民法第71條雖有明文。然此所指之
    強制或禁止之規定，係以中央政府頒行之法律為準，最高法
    院20年上字第1748號判例、42年度台上字第390 號裁判意旨
    足資參照。而法律既無禁止「轉讓眷舍」之規定存在，則尚
    難遽指此類之私法行為均屬無效，至當事人間所為轉讓眷舍
    之行為，是否將致主管機關撤銷居住權收回眷舍，係行政上
    之作為，尚與前開判斷無涉。準此而言，訴外人陳瑞祥與被
    告己○○間上述就系爭眷舍之轉讓行為，即非無效，至被告
    己○○是否有受讓之資格，及主管機關是否對之行使收回系
    爭眷舍之權利，即與此判斷無涉。是原告所主張訴外人陳瑞
    祥轉讓系爭眷舍之權利予被告己○○之行為無效，被告己○○應依民法第113 條之規定回復原狀乙節，即無足採。
四、再按占有人，其占有被侵奪者，得請求返還其占有物。占有
    被妨害者，得請求除去其妨害。占有有被妨害之虞者，得請
    求防止其妨害，民法第962 條定有明文。是以占有被侵奪為
    原因請求返還占有物，惟占有人始得為之。所謂占有人，係
    指對於物有事實上管領之力者而言，最高法院42年台上字第
    92 2號、64年台上字第2026號判例闡釋甚明；且占有人必其
    占有物被侵奪，始得行使占有物返還請求權，最高法院77年
    度台上字第1299號裁判意旨亦足參照，至所謂占有被侵奪，
    則指非基於占有人的意思而排除占有人對物的事實上管領力
    ，如搶奪路人的錢包、偷竊書局之圖書、霸佔他人的房屋等
    （參看學者王澤鑑民法物權第2 冊占有、1995年5月版第232
    頁）。經查，本件訴外人陳瑞祥係於73年6 月26日和平且有
    償將系爭眷舍轉讓予被告己○○，並遷離系爭眷舍，前已述
    及，則在斯時起，訴外人陳瑞祥即已喪失對系爭眷舍之事實
    上管領力，且被告己○○亦不屬「侵奪」訴外人陳瑞祥之占
    有，均屬無疑，則揆諸上揭法律規定及說明，原告主張其得
    依占有物上請求權，而請求被告六人應將系爭眷舍交還原告
    ，且被告己○○、壬○○、丙○○、辛○○、庚○○應將戶
五、至訴外人陳瑞祥之居住憑證既於轉讓系爭眷舍時，一併交付
    被告己○○，且在上述「眷舍自願轉讓證書」上約定嗣後有
    關眷舍任何情形或權利，均由被告己○○全權處理之旨，有
    上開眷舍自願轉讓證書之記載可稽，則顯見訴外人陳瑞祥並
    未保留其對居住憑證之權利，亦即該憑證之動產所有權，應
    認為已移轉予被告己○○，則原告自不得請求被告己○○返
    還，況即使原告依民法第962 條之占有人物上請求權為此請
    求，亦因訴外人陳瑞祥已喪失對上開居住憑證之事實上管領
    力及被告己○○非「侵奪」該憑證之人，而不得准許。
六、綜上所述，原告所主張訴外人陳瑞祥與被告己○○就系爭眷
    舍之轉讓行為無效及被告六人侵奪其對系爭眷舍之占有，又
    被告己○○、壬○○、丙○○、辛○○、庚○○以設
    系爭眷舍內而妨害其占有；被告己○○並侵奪訴外人陳瑞祥
    原告仍依民法第113 條、第962 條規定之法律關係，請求被
    告六人應將系爭眷舍交還原告；被告己○○、壬○○、丙○○、辛○○、庚○○並應將
    中吾應將訴外人陳瑞祥之居住憑證返還原告，均為無理由，
    應予駁回。
七、本件事證已臻明確，兩造其餘攻擊防禦方法及舉證，核於判
    決之基礎及結果無影響，無庸一一論列，附此敘明。
八、本件原告之訴既經駁回，其假執行之聲請，亦失所附麗，應
    併予駁回。
據上論結，本件原告之訴為無理由，依民事訴訟法第385條第1項
前段、第78條，判決如主文。
中　華　民　國　　　94  　　年　  　1 　　　月　　10    日
                  臺灣桃園地方法院民事第二庭
                      法      官  張震武
右為正本係照原本作成
如對本判決上訴，須於判決送達後20日內向本院提出上訴狀
中　華　民　國　  　94　  　年　  　1   　　月　  12  　日
                        法院書記官  惠  莊
